臺灣雲林地方法院民事判決　　　　　　　100年度訴字第170號
原　　　告　江文昭
被　　　告　雲林縣政府
法定代理人　蘇治芬
訴訟代理人　康志遠　律師
上列當事人間請求排除侵害等事件，本院於民國100 年8 月16日
言詞辯論終結，判決如下：
    主      文
原告之訴駁回。
訴訟費用由原告負擔。
    事實及理由
一、原告主張：
  (一)緣坐落雲林縣斗六市○○段654 、654 之1 、654 之2 、65
    4 之3 、654 之4 、654 之5 、654 之6 、654 之7 、654
    之8 、654 之9 地號等10筆土地（下稱系爭土地）為伊所有
    ，民國61年7 月12日斗六市進行都市計畫時，將系爭土地劃
    為工業區，雲林縣政府75年4 月10日地籍圖重測土地標示變
    更結果通知書更載明系爭土地「變建地」。系爭土地所毗鄰
    之斗六市○○路（雲149 線）係屬縣道，應為被告所設置及
    管理。因伊自年輕時（約50年間起）即在外就學、就業，被
    告不知何時起竟擅在系爭土地上舖設柏油路面，連同成功路
    一併供為人車通行使用，自屬侵害伊就系爭土地之所有權圓
    滿狀態，為此爰依民法第767 條規定提起本訴。
  (二)系爭土地為伊所有，被告未經伊同意先在土地上鋪設道路，
    嗣後想以變更地目方式徵收土地，伊不同意被告之做事。
  (三)系爭土地並非「都市○○道路用地」，且使用分區為工業區
    ，此與大法官釋字第400 號之解釋所適用案例土地性質不同
    ，自不得比附援引。且系爭土地既非屬道路用地，而是「工
    業區」內之建築用地，自無公用地役關係存在。且成功路原
    本計畫只有15米寬，並非19米寬，被告趁伊年幼及在外求學
    工作不知情之情況下，而強佔伊所有系爭土地拓寬為19米寬
    ，其中15米寬道路固為不特定公眾通行必要，但逾越此部分
    而強佔伊私有土地部分，顯非為不特定公眾通行所必要。再
    者，被告強佔系爭土地挖水溝鋪設馬路，年代並不久遠，應
    在成功路507 號至519 號房屋建築時（約77年至79年間），
    亦與釋字第400 號解釋不同。其次，被告以擬將該路段都市
    計畫變更為19米寬計畫道路，無非為搪塞之詞。
  (四)緊鄰系爭土地之鄰近住戶（即成功路507 至519 號房屋）建
    築時，應已知悉系爭土地係屬伊所有之私有土地，蓋建築房
    屋必須依建築法及土地登記規則之相關規定為之，故在建造
    房屋初始應即已知悉上情。
  (五)伊繼承的土地為653 、654 地號土地，後來因斗六市公所於
    61年進行都市計畫，將653 地號土地劃為道路，654 地號土
    地劃為工業區。75年土地重測後，將653 地號土地劃為道路
    ，654 地號則變更為建地，惟土地所有權狀上有塗改之痕跡
    ，伊有去問過地政事務所的人員未果。雖然目前土地權狀上
    的地目都是道，但是若果654 地號土地亦規劃為道路，則當
    初都市○○○○路就應計畫為19米，而非是15米寬。
  (六)目前行經成功路的車子都沒有使用到系爭土地，反而土地旁
    邊商家卸貨、停車之用，顯係供旁邊住戶私人使用而非公共
    使用。
  (七)被告迄無法提出鈞院所通知應提出系爭土地符合既成道路要
    件之事實及證據，而有違相關規定。且被告未提出所稱之建
    築管理自治條例，顯是空言主張，不可採。系爭土地係於95
    年10月14日由林頭段654 地號分割而來，但依75年4 月10日
    雲林縣政府地籍圖重測土地標示變更結果通知書所載，重測
    後654 地號土地面積為0.0180公頃，但重測前（林子頭段番
    子溝小段316 之1 地號）面積為0.0253公頃，減少0.0073公
    頃，另重測後653 地號土地面積為0.0159公頃，與重測前（
    前林子頭番子溝小段316 之11地號）面積為0. 0086 公頃，
    面積增加0.0073公頃，是重測後653 地號減少之面積即為重
    測後654 地號土地之增加面積。其次，653 地號土地面積0.
    0159公頃既經被告徵收劃入成功路15米道路之內，而土地重
    測時間依75年4 月10日雲林縣政府地籍圖重測土地標示變更
    結果通知書載明重測地籍圖冊，經公告期滿無人異議，即屬
    確定，依法予以登記，可見地籍圖重測係在75年間，重測後
    才辦理653 地號土地之徵收，進而開闢為成功路15米縣道，
    迄今僅約20餘年，並非年代久遠，被告機關應保有相關資料
    可查。
  (八)再者，大法官釋字第400 號固舉出公共地役權之三項要件，
    但系爭土地並非既成巷道，而是被告徵收653 地號土地闢建
    為成功路後時，一併無權占用使用，自無上揭解釋之適用，
    況且系爭土地遭被告占用而設置水溝，鋪設柏油開闢為道路
    使用，係在75年4 月之後，自不符合釋字第400 號「須經年
    代久遠而未曾中斷」之要件。復且依上開結果通知書之附註
    欄載手寫記明「變建地」等文字，可推知因為重測時成功路
    計畫道路只有15米寬，將重測後之653 地號土地徵收已足夠
    ，故重測後的654 地號土地不用作為道路使用，又在工業區
    內，所以才會註明「變建地」，且依正常程序，地政事務所
    應該根據地籍圖重測之結果換發新土地所有權狀，所換新的
    土地所有權狀及地政所內的土地登記簿均應將654 地號土地
    之地目改為「建」始正確，但伊收到的土地所有權狀仍記載
    為「道」，經伊再檢視所保存之權狀在地目欄、等則欄都有
    用立可白塗抹過的痕跡，可見是地政人員將地目欄內的種類
    塗改。
  (九)系爭土地並非既成道路，亦非供公用通行，僅供部分住戶停
    車之用，且系爭土地徵收年代尚非久遠，被告之答辯顯不合
    理，伊已向被告表示不贊成修正都市計畫並徵收私人土地。
  (十)被告自75年4 月份闢建斗六市○○路15米線道之後，即無權
    占用伊所有系爭土地，一併當道路使用，屬無法律上之原因
    受有利益，致伊受有損害，爰依不當得利法律關係請求被告
    應給付不當得利新台幣（下同）486,000 元。伊一再堅決否
    認系爭土地為「既有巷道」，蓋系爭土地並非「巷道」，緊
    鄰者為成功路15米縣道，未有「巷道」可言，自然無「既有
    巷道」可適用，況且被告迄無法舉證系爭土地自何時起成為
    「既成巷道」。依雲林縣斗六市公所95年3 月6 日斗六市工
    字第0950004921號函載「旨揭土地（即系爭土地）非屬道路
    用地」，另被告95年3 月13日府工土字第0950025153號載「
    上開地號土地非屬道路用地」，可知75年4 月間地籍圖重測
    後，被告只辦理653 地號土地之徵收闢建成功路15米道使用
    ，而系爭土地並未在徵收之列，自仍屬伊所有之私人土地。
    故只要被告提出75年4 月以後闢建成功路15米線道之相關檔
    案文書，即可清晰明白被告係自何時無權占用。又被告拒絕
    提出相關文書資料留存歸檔，應為被告不利益之判斷。且被
    告無權占用系爭土地僅約20餘年，在被告政府機關依法應保
    存之檔案文書資料中，有案可查，並非年代久遠。又被告固
    稱「不知何時起」係指不知道被告確實自何年月日起為無權
    占有之具體行為，但至少是在75年4 月以後辦理徵收手續之
    相當時間，確實開始占用時間當非伊所知，一定要被告提出
    相關資料才能知悉，被告遽以「不知何時起」作為道路使用
    ，即遽以推測年代久遠，顯不可採。被告既係在伊不知情之
    情況下占用系爭土地，自屬無合法占用權源。
  (十一)況且將系爭土地返還後，成功路15米縣道仍然正常存在，並
    無所謂路面突然減縮而造成公眾用路危險之情事。甚且，成
    功路旁之住戶在建築之初始，焉不知悉系爭土地屬伊所有之
    情事，故各該住戶應自行負擔風險，各該住戶與成功路15米
    縣道間並非無適宜之聯絡，至路旁之「水溝」雖非在伊所有
    之土地上，但水溝業已覆蓋，可供通行之用，該水溝與房屋
    間亦有些許距離，兩者合計足供各該房屋之住戶人員通行之
    用，顯然並非無適宜聯絡道路，縱有道路通行權之問題，亦
    屬另事，此與伊之主張所有權利無涉，伊無濫用權利之情事
    。
  (十二)聲明：被告應將系爭土地如附圖（即雲林縣斗六市地政事務
    所100 年6 月20日複丈成果圖）所示柏油路面剷除，將系爭
    土地返還伊，並應給付伊486,000 元及自民事言詞辯論意旨
    （續）狀送達翌日計付法定遲延利息，暨自前書狀送達翌日
    起至將系爭土地回復原狀返還予伊之日止按年給付伊97,200
    元。
二、被告則辯以：
  (一)系爭土地位於縣道149 甲線斗六市○○路段旁，路況現寬為
    19公尺，因該路修築時間已不可考，並經民眾使用多年，且
    公眾通行之初，土地所有權人亦無阻止之情事，顯已符合既
    成道路之認定標準，而具有公用地役關係（釋字第400 號解
    釋理由書參照）。其次，系爭土地所在之成功路段，其周邊
    連結路段為19公尺寬，為避免路面突然減縮造成用路危險，
    伊擬將該路段都市計畫變更為19公尺寬計畫道路，並給予原
    告徵收補償費。又，若將該路段重新設置為15公尺寬，則鄰
    近住戶將面臨無道路，衍生民眾出入及交通安全之問題，顯
    不符大眾利益。
  (二)且依據大法官釋字第400 號意旨：既成道路符合一定條件，
    而成立公用地役關係者，所有權人對土地既已無從自有使用
    利益。因公益而犧牲財產利益，自應以法律規定辦理徵收給
    予補償。各級機關如因經濟困難，不能徵收道路給予補償，
    有關機關應訂立期限，籌措財源逐年辦理或以他法補償。因
    此，伊須先透過都市計畫變更將原15米道路變為19米道路，
    才能依法給予原告徵收補償。
  (三)伊係依據本縣建築管理自治條例第4 條第1 項闢建系爭土地
    ，具有公用地役權，且成功路是屬於現有道路，開闢年代不
    可考。
  (四)系爭土地應具有公用地役關係，如將柏油路刨除，會影響公
    共利益，原告行使權利應受到限制，故應由被告徵收原告之
    土地予以補償，為最大利益使用。
  (五)原告所有系爭土地除作為成功路路旁住戶出入外，亦作為不
    特定之公眾通行之用，且查伊所有資料，系爭土地何時闢建
    為道路已不可考，僅能依結果通知書該系爭土地於75年重測
    前其地目已記載為「道」（地目為土地按其使用情形所為之
    分類），原告亦稱系爭土地不知何時為道路使用，而重測後
    之地目現仍為「道」，故系爭土地供不特定公眾通行之事實
    應屬年代久遠且未曾中斷，應成立公用地役關係無疑。且既
    然已具公用地役關係，則系爭土地是否劃為道路用地或建地
    並無影響。故伊基於公用地役關係自係有權占用。
  (六)退而言之，如不具公用地役關係，則原告請求排除侵害將違
    反公共利益，其所有權之行使應受到限制。蓋系爭土地自不
    可考之時間迄今，係供不特定之公眾出入及通行，則長久以
    來作為道路使用，已屬公眾通行及經濟利用之公共利益，尊
    重既存之事實狀態，及維持法律秩序之安定，如認為原告得
    行使民法第767 條之權利，則伊勢必需將設置之排水溝填平
    、鋪設之柏油路面剷除，回復土地之原有狀態，將使路旁住
    戶房屋與公路無聯絡，而無法正常使用，又使公眾無法使用
    道路通行，且既長久供公眾使用，如路面突然減縮，造成公
    眾用路危險，其損害路旁住戶及通行該處民眾之利益甚大，
    應屬違反公共利益，影響既存許久之安定狀態，原告所有權
    之行使應受到限制。且路旁住戶為正常通行，勢必需向原告
    購買土地，或主張對系爭土地有通行權，繼而引發民事糾紛
    。因此伊願意編列預算，於徵收系爭土地後支付補償金予原
    告，始能維護公共利益，且原告之權益亦獲得適當之補償。
  (七)依照內政部函示土地之地目是依據日據時期為課徵土地稅賦
    ，依土地使用現況所銓定，目前已經全面停止辦理地目變更
    登記及銓定作業。
  (八)聲明：原告之訴駁回。
三、本院之判斷：
    原告主張被告未依法辦理徵收程序，復未經伊同意無權占用
    系爭土地而侵害其權利，爰依民法第767 條、第179 條之規
    定請求被告應將系爭土地回復原狀後返還原告，並給付相當
    於租金之不當得利。被告則以系爭土地具有公用地役關係存
    在，伊係有權占有，其次，原告行使權利有害公共利益，有
    權利濫用之情形等語置辯。是以本件之爭點在於：系爭土地
    是否具有公用地役關係存在？原告是否有權利濫用之情形？
    原告請求給付相當於租金之不當得利是否有理由？茲敘述如
    下：
  (一)按公路：指供車輛通行之道路及其用地範圍內之各項設施，
    包括國道、省道、縣道、鄉道○○○○路。公路主管機關：
    在中央為交通部；在直轄市為直轄市政府；在縣（市）為縣
    （市○○○○縣道、鄉道由縣（市○○路主管機關管理。公
    路法第2 條第1 款、第3 條、第6 條第2 項前段分別定有明
    文。查，系爭土地位於雲縣道149 甲線斗六市○○路段旁，
    路況現寬為19公尺，需用地人為被告，向為兩造所不爭執。
    依上開規定，被告自屬系爭土地其上公路之設置及管理者，
    合先說明。
  (二)次按所有人對於無權占有或侵奪其所有物者，得請求返還之
    。對於妨害其所有權者，得請求除去之，民法第767 條前段
    、中段定有明文。是所有權妨害除去請求權之成立，須所有
    權人對於妨害其所有權者無容忍之義務，始足當之。又按公
    用地役關係乃私有土地而具有公共用物性質之法律關係，與
    民法上地役權之概念有間，久為我國法制所承認（司法院釋
    字第255 號解釋、行政法院45年判字第8 號及61年判字第43
    5 號判例意旨參照）。而私有土地實際供作道路使用成立公
    用地役關係之要件須為：(1)供不特定之公眾通行所必要，而
    非僅為通行之便利或省時。(2)於公眾通行之初，土地所有權
    人並無阻止之情事。(3)經歷之年代久遠而未曾中斷。所謂年
    代久遠雖不必限定其期間，但應以時日長久，一般人無復記
    憶其確實之起始，僅能知其梗概（司法院大法官會議解釋第
    400 號理由書參照）。再按無法律上之原因而受利益，致他
    人受損害者，應返還其利益。雖有法律上之原因，而其後已
    不存在者，亦同，民法第179 條固定有明文。惟既成道路之
    使用既係公法上之公用地役關係，其補償關係自屬公法上之
    權利義務，此公用地役關係存續時，於此公用目的範圍內，
    要無私法上不當得利之問題（最高法院88年度台上字第3479
    號民事裁判意旨參照）。經查：
    1.系爭土地為原告所有乙節，為被告所不爭執，並有原告提
      出之系爭土地登記第二類謄本影本10份在卷（見卷內第7
      －16頁）可稽。
    2.系爭土地是由雲林縣斗六市○○段654 地號土地分割而來
      ，而上揭林頭段654 地號土地於75年間被告辦理地籍圖重
      測前其標示為斗六市○○○段番子溝小段316 之1 地號（
      下稱重測前316 之1 地號），而重測前316 之1 地號土地
      編定之地目為「道」，重測及分割後之系爭土地編定之地
      目亦為「道」等情，向為兩造所不爭執，並有原告提出之
      上揭系爭土地登記第二類謄本影本10份及雲林縣政府地籍
      圖重測土地標示變更結果通知書影本1 份在卷（見卷內第
      18頁）可考。而地目之編定係地政機關依據土地之使用狀
      況所為（土地法第2 條第2 項、土地法施行法第4 條規定
      參照），並為原告所自承（見卷內第57頁）。另系爭土地
      現為屬斗六市○○路（雲149 線）段之一部分，被告在其
      上舖設有柏油，供作不特定人車通行使用乙節，業經本院
      會同兩造履勘現場，製有勘驗筆錄及現場照片在卷（見卷
      內第51－53頁）可憑，復有本院囑託雲林縣斗六地政事務
      所測繪之土地複丈成果圖1 份在卷（見卷內第85頁）可稽
      。職是，系爭土地向來即為地政機關編定為道，且原告從
      來未曾在在系爭土地上為農耕或其他用途使用，則系爭土
      地長期以往是供作為不特定公眾通行使用乙情，應堪認定
      。另原告亦未提出證據證明系爭土地為供公眾通行之初，
      其曾有出面阻止情事。承此，被告辯稱：系爭土地早已實
      際供作道路使用，應成立公用地役關係等語，揆諸前揭大
      法官會議解釋意旨及行政法院判例意旨，要屬有據，堪可
      採信。
    3.又被告對於系爭土地既具有公用地役關係，其在系爭土地
      上鋪設柏油，為屬公眾通行所必要之設置、管理行為，於
      此公用目的範圍內，系爭土地雖係原告所有，原告亦有忍
      受之義務，則其請求被告給付相當租金之不當得利，亦無
      理由。
  (三)綜上所述，系爭土地既屬既成道路，而有公用地役關係存在
    ，原告依民法第767 條、第179 條規定請求被告將系爭土地
    之鋪設柏油刨除，並請求相當租金之不當得利，俱無理由，
    應予駁回。
四、本件事證已臻明確，兩造其餘主張陳述及所提證據，經本院
    審酌後認與判決結果不生影響，爰不另一一論述。
五、據上論結，原告之訴無理由，依民事訴訟法第78條，判決如
    主文。
中    華    民    國   100    年    8     月    30    日
                  民事第一庭    法  官  蔣得忠
以上正本係照原本作成
如對本判決上訴，須於判決送達後20日內向本院提出上訴狀。如
委任律師提起上訴者，應一併繳納上訴審裁判費。
中    華    民    國  100     年    8     月    30    日
                                書記官  楊淳詒